臺灣臺北地方法院刑事判決　　　　　　　93年度訴字第1148號
公　訴　人　臺灣臺北地方法院檢察署檢察官
被　　　告　甲○○
上列被告因商業會計法等案件，經檢察官提起公訴（93年度偵緝
字第778 號），本院判決如下：
    主  文
甲○○幫助連續商業負責人，以明知為不實之事項而填製會計憑
證，處有期徒刑陸月，如易科罰金，以參佰元折算壹日。
    事  實
一甲○○於民國八十九年間因經濟拮据，為謀取不法之利益，明
  知自己無何財力開設公司擔任董事或股東，竟與姓名年籍均不
  詳之蔡姓成年男子共同基於幫助如附表所示之納稅義務人公司
  逃漏稅捐之概括犯意，於八十九年六月間以新臺幣（下同）二
  千元之代價，提供身分證予該蔡姓男子持往辦理傑潔實業有限
  公司（下稱傑潔公司）董事長之變更登記，掛名擔任傑潔公司
  之董事長（即俗稱之人頭），八十九年六月二十九日登記完畢
  ，並先後四至五次，每次以二千元之代價提供自己之身分證予
  該蔡姓男子供其向銀行申請開戶資料，向稅捐機關請領統一發
  票，及辦理公司業務相關手續。該蔡姓男子為商業會計法所規
  定之商業負責人，且係從事業務之人，並以製作會計憑證為其
  附隨業務，其於甲○○之幫助下領得統一發票後，明知傑潔公
  司並未從事實際交易行為，竟自八十九年八月起至同年十二月
  止，連續於不詳地點，分別虛偽填載其於業務上所製作如附表
  一所示性質上屬會計憑證之不實統一發票九十六張，銷售金額
  總計六千八百九十七萬九千八百六十一元，並將前述不實之統
  一發票分別持交如附表所示之九家公司充作進項憑證以行使之
  ，憑以扣抵進項稅額，以此不當之方法幫助該九家公司逃漏附
  表所示月份之營業稅，合計三百四十四萬八千九百九十八元，
  足以生損害於稅捐機關課稅之正確及公平性。
二案經臺北市稅捐稽徵處移送臺灣臺北地方法院檢察署檢察官偵
  查起訴。
    理  由
一認定事實所憑之證據及理由：被告雖承認以每次二千元之代價
  ，提供身分證予該蔡姓男子持往辦理擔任傑潔公司董事長之登
  記、向銀行申請開戶資料、向稅捐機關請領統一發票，及辦理
  公司業務等相關手續，但否認有幫助逃漏稅及幫助製作不實會
  計憑證之犯行，辯稱：我是人頭，我知道姓蔡的拿我的身分證
  是要我當傑潔公司的負責人，我有跟他去銀行開戶，沒去領發
  票，他沒跟我說開戶要做什麼，我想應該也不是什麼好事，但
  我不知道他做了這些事情等語。本院認為：
(一)由臺北市政府九十四年一月十八日府建商字第○九四○五五○
  四○○號函所附傑潔公司歷次變更登記事項表影本可知，傑潔
　公司設立於八十一年十二月十日，負責人於八十九年六月二十
  九日變更登記為被告，嗣於九十三年五月十八日遭臺北市政府
  以府建商字第○九三一三一八三八○○號函廢止登記，故八十
  九年六月至九十三年五月期間，被告確為傑潔公司之名義負責
  人。又該蔡姓男子明知傑潔公司於八十九年八月起至同年十二
  月止，並未實際與附表所示之九家公司從事交易行為，竟開立
  如附表所示之統一發票共九十六張，總計六千八百九十七萬九
  千八百六十一元予如該九家公司充作進項憑證而行使，憑以扣
  抵銷項稅額，合計逃漏三百四十四萬八千九百九十八元之營業
  稅等情，有財政部財稅資料中心之專案申請調檔統一發票查核
  清單、臺北市稅捐稽徵處信義分處處分書各一份可參，亦應無
  疑義。
(二)被告於本院審理時稱：我有去過傑潔公司二次，設在板橋，都
  是姓蔡的帶我去的，告訴我說這就是傑潔公司，我是負責人，
  我看到傑潔公司裡面有棉被、枕頭、碗盤、床、塌塌米，公司
　沒什麼人，只有一、二個人，姓蔡的沒向我介紹那是什麼人，
  也沒說傑潔公司的營業項目是什麼，我看起來傑潔公司好像是
  在賣棉被、枕頭這種東西，沒看到公司有人在進、出貨（本院
  九十四年八月十日審判筆錄第三頁）等語，與傑潔公司登記之
  營業項目相符，足認被告對於有對價擔任該公司之掛名董事一
  節已有認識；則依被告於八十八年時無業，經濟拮据，至今亦
  靠打零工維生，自不可能有財力投資傑潔公司，且其不僅與該
  蔡姓男子不熟識，甚至對於其姓名、住所、聯絡方式等資訊一
  無所悉，更於每次提供身分證時，均收受二千元代價等情觀之
  ，被告於提供身分證時應已可預見該蔡姓男子極有可能欲利用
  該公司為不法行為，卻仍同意擔任傑潔公司之負責人，並多次
  提供身分證予該蔡姓男子，足認被告對於該蔡姓男子所為本件
  犯行，不違反其本意，其主觀上確有幫助納稅義務人逃漏稅及
  幫助該蔡姓男子填載不實會計憑證之不確定故意。
(三)本件證據明確，已可認定被告有事實欄所載之犯行。
二論罪科刑之依據
(一)被告甲○○所為，犯稅捐稽徵法第四十三條第一項幫助納稅義
  務人以詐術逃漏稅捐罪、及商業會計法第七十一條第一款填載
  不實會計憑證罪之幫助犯。稅捐稽徵法第四十三條第一項所稱
  之「幫助犯第四十一條之罪」，為特別法明定以幫助犯罪為構
  成要件之犯罪類型，亦為稅捐稽徵法特別規定，屬於一獨立之
  犯罪型態，性質上乃係實施犯罪之正犯，與刑法上幫助犯之具
  絕對從屬性者不同，不必有「正犯」之存在亦能成立犯，最高
  法院著有九十二年臺上字第二八七九號判決可參。被告提供身
  分證予該蔡姓男子持往辦理擔任傑潔公司董事長之登記、向銀
  行申請開戶資料、向稅捐機關請領統一發票，及辦理公司業務
  等相關手續，使該蔡姓男子得以遂行開立不實買賣交易內容之
  發票，幫助如附表所示之公司逃漏稅之犯行，被告並因而取得
  對價，客觀上已參與該條構成要件中之幫助行為，應屬正犯，
  並與該蔡姓男子間就幫助納稅義務人逃漏稅部分有犯意聯絡及
  行為分擔，為共同正犯，公訴意旨認被告所為應依刑法第三十
  條第一項幫助犯論處等語，容有誤會。其先後多次幫助納稅義
  務人以詐術逃漏稅捐犯行，時間緊接，方式相同，觸犯構成要
  件相同之罪名，顯係基於概括犯意反覆為之，為連續犯，應以
  一罪論，並依法加重其刑。
(二)統一發票為營業人依營業稅法規定於銷售貨物或勞務時，開立
  並交付予買受人之交易憑證，足以證明會計事項之經過，屬商
  業會計法所稱之會計憑證（最高法院八十七年臺非字第三八九
  號判決參照），且為營業人附隨其業務而製作，屬業務上所掌
  文書，其內容如有不實，而足生損害於公眾或他人，即屬刑法
  第二百十五條業務上登載不實罪所規範之對象。又商業會計法
  第七十一條第一款之罪，以商業負責人、主辦及經辦會計人員
  或依法受託代他人處理會計事務之人員，有以明知為不實之事
  項，而填製會計憑證或記入帳冊之行為，為其成立要件。所謂
  「商業負責人」之定義，依同法第四條所定，應依公司法第八
  條、商業登記法第九條及其他法律有關之規定；而公司法第八
  條第一項規定：「本法所稱公司負責人：在無限公司、兩合公
  司為執行業務或代表公司之股東；在有限公司、股份有限公司
  為董事」，但第二項又規定：「公司之經理人或清算人，股份
  有限公司之發起人、監察人、檢查人、重整人或重整監督人，
  在執行職務範圍內，亦為公司負責人」。商業登記法第九條規
  定：「本法所稱商業負責人，在獨資組織者，為出資人或其法
  定代理人；合夥組織者，為執行業務之合夥人。經理人在執行
  職務範圍內亦為商業負責人」。細鐸上述規定之立法意旨，並
  參酌犯罪之處罰，須具備構成要件相當性、行為之違法性及行
  為之有責性之法理，商業負責人之認定應著重於是否為實際經
  營公司業務之人，因此，經營公司業務之人原則上雖為公司登
  記之名義負責人，但於公司之名義負責人與實際經營公司業務
  之人不同時，自以處罰實際經營公司業務之人，方符公平正義
  原則及立法本意，此於刑法第二百十五條所稱「從事業務之人
  」之認定，亦應作相同之解釋。被告在八十八年九月至十二月
  間雖為傑潔公司之登記名義人，然實際負責人為蔡姓男子，而
  非被告，被告亦未參與該公司任何業務，則被告既非商業會計
  法所稱之商業負責人，亦非刑法第二百十五條所稱「從事業務
  之人」，自不得遽認其為商業會計法第七十一條第一款，及刑
  法第二百十六條、第二百十五條等罪之正犯。惟被告既有幫助
  該蔡姓男子填載不實會計憑證之不確定故意已詳述如前，應論
  以商業會計法第七十一條第一款之幫助犯。該蔡姓男子先後虛
  偽填載不實之統一發票共九十六張，時間緊接，方式相同，觸
  犯構成要件相同之罪名，顯係基於概括犯意反覆為之，為連續
  犯，被告幫助該蔡姓男子連續填載不實會計憑證罪之犯行，則
  依刑法第三十條第二項之規定，減輕其刑。前述連續幫助納稅
  義務人以詐術逃漏稅捐罪與幫助連續填載不實會計憑證罪間，
  有方法目的之牽連關係，從一重之幫助連續填載不實會計憑證
  罪處斷。
(三)稅捐稽徵法第四十一條之逃漏稅捐罪屬作為犯，而非不作為犯
  ，即須以詐術或其他不正當方法之作為以逃漏稅捐，始能成立
  ；至該條所謂以不正當方法逃漏稅捐，必具有與積極之詐術同
  一型態，始與立法之本旨符合，如僅屬單純漏報的不作為，而
  別無以類似詐術之不正當方法逃漏稅捐之積極行為，即不能認
  與詐術逃漏稅之違法特性同視，而遽論以該條之罪（最高法院
  七十年度台上字第六八五六號及七十四年度台上字第五四九七
  號著有判例可資參照）。納稅義務人傑潔公司於八十九年度並
　未申報營利事業所得稅，此有財政部臺北市國稅局九十四年五
  月十六日財北國稅審三字第○九四○○四八○四七號函在卷可
  證，參照前述說明，自難認定傑潔公司有何違反稅捐稽徵法第
  四十一條之行為，而對被告科以幫助傑潔公司逃漏稅之責。惟
  因公訴意旨認此部份與前述經本院論罪部分有連續犯之關係，
  故亦不另為無罪之諭知。
(四)稅捐稽徵法第四十七條之規定，乃基於刑事政策之考慮，將納
  稅義務人之責任於其應處徒刑範圍內轉嫁於負責人，屬「代罰
  」之性質，應指「符合公司法第八條規定之所謂公司負責人」
  ，且須「實際參與公司業務執行之人」，二者兼備始可，最高
  法院著有八十六年度台上字第二五七○號判決可資參照。本件
  到庭之公訴人另認應對被告科以稅捐稽徵法第四十七條之刑，
  應屬誤會，附此說明。
(五)本院審酌被告甲○○之犯行乃助長他人以不正方法逃漏稅捐之
  經濟犯罪，使國家損失大量稅收，危害甚鉅，且犯罪後並無悔
  意，原應從重量刑，以維社會治安；惟念及其智識程度較低，
  犯罪之動機僅在圖得微薄利益，且所得財物僅約一萬元等一切
  情狀，量處如主文所示之刑。又被告行為後，刑法第四十一條
  已於九十年一月四日修正，並經總統於九十年一月十日公布，
  同年一月十二日起生效。現行刑法第四十一條第一項前段規定
  「犯最重本刑為五年以下有期徒刑以下之罪，而受六個月以下
  有期徒刑或拘役之宣告，因身體、教育、職業、家庭之關係或
  其他正當事由，執行顯有困難者，得以一元以上三元以下折算
  一日，易科罰金」，較之修正前之刑法第四十一條以「犯最重
  本刑為三年以下有期徒刑以下之刑之罪，而受六月以下有期徒
  刑或拘役之宣告」始得易科罰金之規定，就形式上觀察，修正
  前後之法律顯有不同，應認為法律有變更，然經比較新舊法結
  果，本院對被告所諭知如主文所示之刑，無論適用新舊法均得
  易科罰金，依刑法第二條第一項前段規定，自應適用裁判時之
  法律，故依修正後刑法第四十一條第一項前段諭知易科罰金之
  折算標準。
三移送併辦（臺灣臺北方法院檢察署九十四年度偵字第五五六七
  號）意旨雖另以：被告為龍陞建設股份有限公司（下稱龍陞公
  司）負責人，自八十九年七月起至十二月止，取得光大企業社
  填載不實之發票三張後，向所轄國稅局申報扣抵進項稅額，而
  逃漏稅捐十一萬八千九百六十五元，並旋即於九十年十一月一
  日擅自歇業等語，而認該部分之犯行與本院前述論罪科刑部分
  有連續犯之裁判上一罪關係。然八十九年七月至十二月間，龍
  陞公司之負責人為李詩婷，至九十年十月始變更為被告，有桃
  園縣營業人銷售額與稅額申報書四份，及公司基本資料查詢表
  、變更登記表各一份可證，且依卷內資料亦無以認定被告為實
  際之負責人，與前述經本院論罪部分並無連續犯之裁判上一罪
  關係無從併予審理，應退回由檢察官另行依法處理。
四適用之法條：刑事訴訟法第二百九十九條第一項前段，稅捐稽
  徵法第四十三條第一項、商業會計法第七十一條第一款，刑法
  第二條第一項前段、第十一條前段、第二十八條、第三十條、
  第五十六條、第五十五條、第四十一條第一項前段，罰金罰鍰
  提高標準條例第二條。
本案經檢察官蘇維達到庭執行職務
中　　華　　民　　國　　94　　年　　8　　月　　31　　日
　　　　　　　　　刑事第十五庭  審判長法　官  周祖民
　                                    法  官  吳麗英
                                      法  官  邱蓮華
以上正本證明與原本無異。
如不服本判決，應於判決送達後10日內，向本院提出上訴狀。
                                      書記官  王黎輝
中　　華　　民　　國　　94　　年　　9　　月　 　5　　日
附表
編號  公司名稱             時間  發票編號     銷售額   稅額
01    譜坊企業有限公司     8910  CＺ00000000   000,000  19,500
02    譜坊企業有限公司     8910  CＺ00000000   000,600  22,680
03    譜坊企業有限公司     8910  CＺ00000000   000,900  35,345
04    譜坊企業有限公司     8910  CＺ00000000   000,200  24,810
05    譜坊企業有限公司     8910  CＺ00000000   000,450  28,823
06    譜坊企業有限公司     8910  CＺ00000000   000,000  36,850
07    譜坊企業有限公司     8910  CＺ00000000   000,100  33,405
08    譜坊企業有限公司     8910  CＺ00000000   000,500  29,225
09    譜坊企業有限公司     8910  CＺ00000000   000,750  23,438
10    譜坊企業有限公司     8910  CＺ00000000   000,500  19,125
11    譜坊企業有限公司     8910  CＺ00000000   000,000  21,600
12    譜坊企業有限公司     8911  DＺ00000000   000,000  33,800
13    譜坊企業有限公司     8911  DＺ00000000   000,800  43,240
14    譜坊企業有限公司     8911  DＺ00000000   000,500  37,375
15    譜坊企業有限公司     8911  DＺ00000000   000,600  31,980
16    譜坊企業有限公司     8911  DＺ00000000   000,000  41,600
17    譜坊企業有限公司     8911  DＺ00000000   000,400  36,720
18    譜坊企業有限公司     8911  DＺ00000000   000,000  23,000
19    譜坊企業有限公司     8912  DＺ00000000   000,000  39,600
20    譜坊企業有限公司     8912  DＺ00000000   000,000  34,450
21    譜坊企業有限公司     8912  DＺ00000000   000,500  32,175
22    譜坊企業有限公司     8912  DＺ00000000   000,000  36,400
23    譜坊企業有限公司     8912  DＺ00000000  0000,800  68,640
24    譜坊企業有限公司     8912  DＺ00000000   000,000  43,200
25    譜坊企業有限公司     8912  DＺ00000000  0000,600  66,480
26    譜坊企業有限公司     8912  DＺ00000000   000,500  43,125
27    譜坊企業有限公司     8912  DＺ00000000  0000,560  69,728
28    譜坊企業有限公司     8912  DＺ00000000  0000,800  88,190
29    譜坊企業有限公司     8912  DＺ00000000  0000,000  64,700
30    譜坊企業有限公司     8912  DＺ00000000   000,500  46,425
31    譜坊企業有限公司     8912  DＺ00000000  0000,000  98,800
32    譜坊企業有限公司     8912  DＺ00000000  0000,000  71,750
33    譜坊企業有限公司     8912  DＺ00000000   000,000  23,450
34    譜坊企業有限公司     8912  DＺ00000000  0000,600  90,880
35    皓筌有限公司         8911  DＺ00000000   000,000  30,750
36    皓筌有限公司         8911  DＺ00000000   000,500  42,025
37    皓筌有限公司         8911  DＺ00000000   000,000  45,600
38    皓筌有限公司         8911  DＺ00000000   000,480  37,724
39    皓筌有限公司         8911  DＺ00000000   000,400  35,720
40    皓筌有限公司         8912  DＺ00000000   000,250  43,713
41    皓筌有限公司         8912  DＺ00000000   000,000  36,300
42    皓筌有限公司         8912  DＺ00000000   000,000  31,950
43    皓筌有限公司         8912  DＺ00000000   000,400  36,420
44    御丞傢飾股份有限公司 8910  CＺ00000000    00,142   2,858
45    御丞傢飾股份有限公司 8910  CＺ00000000    00,667   3,333
46    御丞傢飾股份有限公司 8910  CＺ00000000    00,142   2,858
47    聯爾福實業有限公司   8908  BＺ00000000     0,000     000
00    聯爾福實業有限公司   8908  BＺ00000000     0,000     000
00    聯爾福實業有限公司   8908  BＺ00000000     0,000      00
00    聯爾福實業有限公司   8908  BＺ00000000     0,000      00
00    聯爾福實業有限公司   8908  BＺ00000000     0,000     000
00    聯爾福實業有限公司   8908  BＺ00000000     0,000      00
00    聯爾福實業有限公司   8908  BＺ00000000     0,000     000
00    聯爾福實業有限公司   8908  BＺ00000000     0,000     000
00    聯爾福實業有限公司   8908  BＺ00000000     0,000      00
00    聯爾福實業有限公司   8908  BＺ00000000       000      00
00    聯爾福實業有限公司   8908  BＺ00000000     0,000      00
00    聯爾福實業有限公司   8908  BＺ00000000     0,000      00
00    武東實業股份有限公司 8908  BＺ00000000   000,960  34,998
60    武東實業股份有限公司 8908  BＺ00000000     0,000     000
00    武東實業股份有限公司 8908  BＺ00000000   000,140  39,007
62    武東實業股份有限公司 8908  BＺ00000000   000,920  35,796
63    武東實業股份有限公司 8908  BＺ00000000   000,010  30,201
64    武東實業股份有限公司 8908  BＺ00000000   000,920  40,546
65    武東實業股份有限公司 8908  BＺ00000000   000,065  39,553
66    武東實業股份有限公司 8908  BＺ00000000   000,770  41,639
67    武東實業股份有限公司 8908  BＺ00000000   000,495  38,575
68    臺曜貿易有限公司     8910  CＺ00000000   000,200  31,860
69    臺曜貿易有限公司     8911  DＺ00000000   000,000  38,400
70    臺曜貿易有限公司     8911  DＺ00000000  0000,500  65,075
71    臺曜貿易有限公司     8911  DＺ00000000   000,000  41,600
72    臺曜貿易有限公司     8911  DＺ00000000  0000,500  59,675
73    臺曜貿易有限公司     8911  DＺ00000000  0000,000  73,100
74    臺曜貿易有限公司     8911  DＺ00000000   000,000  38,500
75    臺曜貿易有限公司     8912  DＺ00000000   000,000  34,100
76    臺曜貿易有限公司     8912  DＺ00000000  0000,000  69,100
77    臺曜貿易有限公司     8912  DＺ00000000  0000,400  78,720
78    臺曜貿易有限公司     8912  DＺ00000000   000,000  40,950
79    臺曜貿易有限公司     8912  DＺ00000000  0000,000  62,350
80    臺曜貿易有限公司     8912  DＺ00000000  0000,600  67,680
81    臺曜貿易有限公司     8912  DＺ00000000   000,000  32,300
82    臺曜貿易有限公司     8912  DＺ00000000  0000,400  72,270
83    臺曜貿易有限公司     8912  DＺ00000000  0000,100  92,205
84    臺曜貿易有限公司     8912  DＺ00000000   000,200  39,910
85    二省道企業有限公司   8910  CＺ00000000 0000,720  139,986
86    二省道企業有限公司   8910  CＺ00000000 0000,000  108,900
87    睦泰傢飾有限公司     8910  CＺ00000000  000,000   13,200
88    睦泰傢飾有限公司     8910  CＺ00000000  000,500   17,225
89    睦泰傢飾有限公司     8910  CＺ00000000  000,000   18,600
90    睦泰傢飾有限公司     8910  CＺ00000000  000,000   16,800
91    睦泰傢飾有限公司     8910  CＺ00000000  000,500   20,125
92    睦泰傢飾有限公司     8910  CＺ00000000  000,000   14,450
93    森郁家具有限公司     8910  CＺ00000000  000,600   13,530
94    森郁家具有限公司     8910  CＺ00000000  000,500    8,775
95    森郁家具有限公司     8910  CＺ00000000  000,000   17,050
96    森郁家具有限公司     8910  CＺ00000000  000,000   11,000
附錄論罪科刑法條
稅捐稽徵法第四十一條
納稅義務人以詐術或其他不正當方法逃漏稅捐者，處五年以下有
期徒刑、拘役或科或併科新台幣六萬元以下罰金。
稅捐稽徵法第四十三條第一項
教唆或幫助犯第四十一條或第四十二條之罪者，處三年以下有期
徒刑、拘役或科新臺幣六萬元以下罰金。
商業會計法第七十一條第一款
商業負責人、主辦及經辦會計人員或依法受託代他人處理會計事
務之人員有左列情事之一者，處五年以下有期徒刑、拘役或科或
併科新台幣十五萬元以下罰金：
一以明知為不實之事項，而填製會計憑證或記入帳冊者。
